【裁判字號】    99,台上,672
【裁判日期】    990204
【裁判案由】    違反證券交易法
【裁判全文】
最高法院刑事判決              九十九年度台上字第六七二號
上  訴  人  甲○○
選任辯護人  常照倫律師
上  訴  人  丁○○
選任辯護人  劉衡慶律師
上  訴  人  乙○○
            丙○○
上列上訴人等因違反證券交易法案件，不服台灣高等法院台中分
院中華民國九十八年九月二十三日第二審判決（九十八年度金上
訴字第一一六四號，起訴案號：台灣台中地方法院檢察署九十五
年度偵字第五二二０、七五三九、二四一三八號），提起上訴，
本院判決如下：
    主  文
上訴駁回。
    理  由
按刑事訴訟法第三百七十七條規定，上訴於第三審法院，非以判
決違背法令為理由，不得為之。是提起第三審上訴，應以原判決
違背法令為理由，係屬法定要件。如果上訴理由書狀並未依據卷
內訴訟資料，具體指摘原判決不適用何種法則或如何適用不當，
或所指摘原判決違法情事，顯與法律規定得為第三審上訴理由之
違法情形不相適合時，均應認其上訴為違背法律上之程式，予以
駁回。本件原判決以公訴意旨略以：上訴人甲○○係沅堡投資顧
問有限公司之負責人，上訴人乙○○係台灣全球星衛星科技股份
有限公司（下稱台灣全球星公司）之董事長，上訴人丙○○係乙
○○之特助；上訴人丁○○（股市名嘴、綽號古董張）係日月投
資顧問、總統投資顧問有限公司等之分析師。劉家賓（業據第一
審法院判決有罪確定）係品信租賃股份有限公司（下稱品信公司
）之負責人。上訴人等及劉家賓、許宗宏（捷力科技股份有限公
司《下稱捷力公司》之董事長，另案通緝）等六人，均有多年證
券交易市場股票買賣之經驗，皆為與證券交易有關之專業人士，
均明知依民國九十五年前（九十二、九十三年）施行之證券交易
法第一百五十五條第一項第三、四、六款規定，對於在證券交易
所上市之有價證券，不得有「意圖抬高或壓低集中交易市場某種
有價證券之交易價格，與他人通謀，以約定價格於自己出售，或
購買有價證券時，使約定人同時為購買或出售之相對行為」、「
意圖抬高或壓低集中交易市場某種有價證券之交易價格，自行或
以他人名義，對該有價證券，連續以高價買入或以低價賣出」、
「直接或間接從事其他影響集中交易市場某種有價證券交易價格
之操縱行為」等規定。詎竟共同有如下犯行：(一)許宗宏為達拉抬
捷力公司股票再出脫予散戶，且為避免出貨賣壓過重造成崩盤，
另透過復華證券股份有限公司承銷部殷姓副總之引介，由甲○○
與許宗宏通謀協議炒作捷力公司股票，許宗宏遂提供前述劉家賓
以人頭買進之五千張捷力公司股票與甲○○作為炒作籌碼，由甲
○○找四家券商營業員至桃園市○○路一四三六號之鑫頂公司，
為劉家賓、楊凱喨、蔡昆谷、林富宏開戶（共開十六個帳戶），
並將前揭劉家賓出資以其本人及人頭於集中市場向許宗宏相對買
進之五千張股票，轉帳撥入新開立之楊凱喨、蔡昆谷、林富宏及
劉家賓之十六個帳戶後，即依許宗宏與甲○○之協議，將前開十
六個帳戶併含五千張捷力公司股票交由甲○○操盤，且甲○○須
於每日交易後與許宗宏對帳，又為控盤拉抬股價需要，再經許宗
宏之同意，由甲○○以丙種金主黃文雄之帳戶借資新台幣（下同
）一千萬元投入炒作捷力公司股票，而借用丙種墊款資金所需三
百萬元之保證金，許宗宏則以其不知情之岳母陳吳菊妹名義於九
十三年七月二十二日、二十六、二十九日，匯款至甲○○之合作
金庫銀行南台中分行及五權分行等帳戶，再由甲○○以黃文雄之
帳戶轉帳支付。甲○○即以前揭劉家賓、楊凱喨、蔡昆谷、林富
宏及所控之黃文雄、簡菊等帳戶，於同年七月二十二日至九月十
日之期間，以「買盤多掛、賣盤少掛，可能成交的買單價位掛小
單，賣單量掛稍多，不可能成交的買單就掛大量」方式，致投資
人陷於錯誤，誤認不掛單會買不到，以此「買小單、賣大單」的
方式，來回操盤。至與許宗宏對帳部分，則指示不知情之會計蘇
雪嬌，依許宗宏提供之劉家賓、楊凱喨、蔡昆谷、林富宏等人之
帳戶資金餘額、股票數量、當日買賣股數，製作「每日進出與庫
存表」，且於每交易日下午二至三時間，傳真到許宗宏位在台北
縣汐止市○○路○段一五九號九樓之捷力公司辦公室「00-00000
000 」傳真機。(二)劉家賓因認許宗宏炒作捷力公司股票獲利可期
，除將人頭帳戶及股票交予許宗宏處理，由許宗宏委由甲○○操
盤外，另以其不知情之配偶呂佳穎之帳戶買賣捷力公司股票，而
共同參與。(三)經分析前開許宗宏、甲○○於九十三年七月二十二
日至九月十日間之通謀炒股期間，使用劉家賓、楊凱喨、蔡昆谷
、林富宏及所控之黃文雄、簡菊等帳戶，共買進一萬四千九百五
十一仟股（每張：仟股），買進占成交量44.53 ％，賣出一萬六
千二百十二仟股，賣出占成交量48.29 ％，賣超達一千二百六十
一仟股，其中三十四個營業日相對成交量為八千八百十八仟股，
占該期間成交量三萬三千五百七十五仟股之26％，且有二十八個
營業日連續多次委託買進（賣出）價格高（低）於成交價或以漲
（跌）停板價格委託，且對成交價格有明顯之影響，使該股票當
時成交價格上漲至七檔，或下跌六檔，核有明顯影響捷力公司股
票成交價之情形，亦有二十二個營業日於尾盤以漲停價格委託買
進捷力公司股票，將捷力公司股票價格拉高出貨，獲取近二千萬
元之不法所得。(四)自九十三年九月間起，捷力公司股票不法操縱
接續由劉家賓操盤，除將捷力公司股價故意慣壓至每股五點六五
元以後，乙○○、丙○○於九十三年十月初，即在台北市之大安
會館，與丁○○謀議，明知許宗宏要再次炒作捷力公司股票，且
類股已由營建股改為電子股，如散發「營運將轉虧為盈、股票股
本小，以股價八元的低價」訊息，在利多消息激勵下，極易炒高
股價牟利，乙○○與丙○○並向丁○○表示：「我們正與捷力公
司董事長許宗宏洽談炒作捷力股票事宜，公司派願意配合炒股作
為。捷力公司由營建股改為電子股，營運將會轉虧為盈，且該支
股票股本小，股價在八元左右的低價，在有利多消息下很容易炒
高股價，希望你能立即進場配合炒高股價，配合會員開始吸收籌
碼炒作，將會讓你及會員獲利」等語。丁○○應允後，即基於意
圖抬高捷力公司股票之交易價格，與乙○○、丙○○、許宗宏等
基於共同犯意之聯絡，由丁○○以人頭戶對該有價證券，連續以
高價買入或以低價賣出之操縱行為，於九十三年十月十四日至十
一月十六日間，利用金鼎證券松山分公司之薛寶卿、建華證券忠
孝分公司之陳如昀、富邦證券民權分公司之林金鵬及吉祥證券館
前分公司、鼎富證券總公司、大華證券天母分公司等券商所控之
不知情人頭戶進行交叉買賣，及向所屬的日月投顧、總統投顧、
摩根投顧等會員喊盤買進捷力公司股票，計買進一萬一千一百四
十一仟股，占成交量之16.98 ％，賣出一萬零六百六十九仟股，
占成交量之16.26 ％，買超四百七十二仟股，且有九十三年十月
十四日等十五營業日成交買進或賣出之成交量占當日成交量20％
以上，另有十六個營業日相對成交二千三百零七仟股。又該丁○
○投資人集團於炒股期間，有五個營業日，連續多次委託買進（
賣出）價格高（低）於成交價或以漲（跌）停板之價格委託，且
對成交價格有明顯之影響，使該股票當時成交價格上漲至五檔，
或下跌四檔，核有明顯影響捷力公司股票成交價之情形。丁○○
於九十三年十一月炒股期間，因業界傳言許宗宏向地下錢莊借貸
鉅款，深懼捷力公司股票成為地雷股，乃立即轉買為賣，迅速出
脫持股，令捷力公司股價自九十三年十一月十一日後，即價跌量
縮，至十二月初，股價剩下五元左右。證諸其等炒股期初之九十
三年七月二十三日收盤價十一點五元，期末之九十三年十一月三
十日收盤價五點四五元，共下跌六點零五元，跌幅達52.61 ％，
而大盤跌幅僅為4.29％。捷力公司即因許宗宏等炒作股票低進高
出而獲取暴利，又以人頭帳戶炒股掩飾或隱匿其等炒股之財務上
利益，許宗宏所開立套取炒股資金之支票於九十四年一月三十日
到期後，即陸續退票二億餘元，致捷力公司股價一路跌停至下市
，嚴重損害投資人之權益。(五)至乙○○、丙○○則以「方介佐、
石鎮福、吳仁村、林羽庭、唐翠萍、唐劍平、徐福彰、袁立君、
陳俊宏、陳建草、陳進昌等人頭戶，於九十三年七月二十三日至
十一月三十日期間，買賣捷力公司股票至少三千三百二十張（陳
俊宏之帳戶買賣合計一千四百二十張，為前二百大投資人中之第
二十二名；林羽庭之帳戶買賣合計一千二百四十張，為前二百大
投資人中第四十七名；方介佐之帳戶買賣合計六百六十張），並
利用丁○○炒作期間，完全出脫。依上開說明，上訴人等與劉家
賓等人共同有「意圖抬高或壓低集中交易市場某種有價證券之交
易價格，與他人通謀，以約定價格於自己出售，或購買有價證券
時，使約定人同時為購買或出售之相對行為」、「意圖抬高或壓
低集中交易市場某種有價證券之交易價格，自行或以他人名義，
對該有價證券，連續以高價買入或以低價賣出」及「直接或間接
從事其他影響集中交易市場某種有價證券交易價格之操作行為」
等犯行，因認上訴人等共同涉犯修正前證券交易法第一百五十五
條第一項第三、四、六款（應係第五款）之規定，而犯同法第一
百七十一條第一項第一款之罪嫌云云。而丁○○前於九十二年十
月至九十三年二月十三日間，固因共同意圖抬高及壓低集中交易
市場中合機電線電纜股份有限公司（下稱合機公司）股票之交易
價格，以自己及他人名義，對該有價證券，連續以高價買入及以
低價賣出，違反修正前證券交易法第一百五十五條第一項第四款
規定，犯同法第一百七十一條第一項第一款之罪，經台灣台中地
方法院檢察署檢察官提起公訴，並經第一審法院於九十四年十一
月十日判處有期徒刑一年六月，併科罰金二千八百萬元，並減為
有期徒刑九月，併科罰金一千四百萬元，而於九十七年二月二十
九日確定在案（九十四年度金重訴字第三五八六號，下稱前案確
定判決）；甲○○固曾分別自九十三年三月至同年六月間炒作松
普科技股份有限公司股票、自同年四月至六月間炒作永兆精密電
子股份有限公司（下稱永兆公司）股票、自九十二年至九十三年
初間炒作旺矽科技股份有限公司股票、自九十二年一月初起至九
十二年二月十四日止炒作華豐橡膠工業股份有限公司股票、自九
十三年九月間炒作茂順密封元件科技股份有限公司股票、自九十
四年初炒作太萊晶體科技股份有限公司股票、自九十三年六月下
旬起至同年八月二十日止炒作密望實企業股份有限公司股票，先
後經檢察官提起公訴或追加起訴，並先後於九十四年五月十三日
、九十六年八月七日、九十七年八月二十八日繫屬第一審法院，
經該院以九十六年度金重訴字第二四四七號、九十六年度金訴字
第一六號審理中（下稱第一審審理中之前案）；另乙○○、丙○
○固自九十三年四月底起至九十三年六月二十九日炒作永兆公司
股票，經第一審法院以九十五年度金重訴字第九六號、九十七年
度金重訴字第五七六號判處乙○○有期徒刑四年，併科罰金二千
五百萬元；丙○○處有期徒刑三年六月，併科罰金一千五百萬元
，目前正在台灣高等法院台中分院以九十七年度金上訴字第二二
四一號審理中（下稱第二審審理中之前案），此皆有各該案判決
書及台灣高等法院被告前案紀錄表在卷可稽。惟依丁○○之供述
，炒作相關股票之方法包括：(一)直接或間接與公司派談妥炒作，
包括時間、股價、數量等相關事宜；(二)公司在該段時間內，配合
在報章媒體發布利多消息，利用誇張甚或不實之消息，以吸引散
戶投資買進；(三)由丁○○以投資顧問專業身分，利用媒體及其他
方法，鼓勵所屬公司會員買進；(四)以自有資金買進等等，此與丁
○○所供：「因任何股票要能上漲，除利多消息外，還要有特定
人士介入炒作才會漲得快」等語相符。而不法炒作股票既須公司
派相關配合，包括獲取可信之內部消息，發布利多消息等，在事
理上，即非上訴人等所得獨攬，是丁○○所以以捷力公司股票做
為炒作對象之理由，顯非如其嗣後所辯，單純選擇「股本小於二
十億，股價低於二十元，且每日成交量不超過一千張」易於炒作
之股票云云。此觀丁○○所供：「九十三年十月初我與乙○○、
丙○○多次相約在台北市大安會館見面，乙○○與丙○○向我表
示他們正與捷力公司洽商要炒作捷力股票，並表示捷力公司由營
建股改為電子股，營運將會轉虧為盈，且該支股票股本小，股價
在八元左右的低價，在有利多消息下很容易炒高股價，希望我能
立即進場配合炒高股價，配合會員開始吸收籌碼炒作，將讓我及
會員獲利。」等語益明。再依丁○○之供述，丁○○不法炒作捷
力公司股票係因乙○○、丙○○於九十三年十月初向其表示，彼
等正與捷力公司洽商要炒作捷力股票之結果，則丁○○炒作本案
捷力公司股票，其主觀上顯係另一犯意之興起，自無連續犯之可
言。況在事理上，亦無法想像丁○○於九十二年十月底起意犯炒
作合機股票案件時，即能預見將於九十三年十月間，與乙○○、
丙○○等人達成協議，炒作捷力公司股票，而有「在一個預定犯
罪計劃以內，出於主觀上始終同一犯意之進行」之情形。丁○○
係另行起意為之，自與前案確定判決認定之事實無連續犯關係，
不能成立連續犯。又本件係起源於許宗宏為達拉抬捷力公司股票
出脫予散戶，而共同為本件不法炒作行為，許宗宏之起意炒作捷
力公司股票及協議為炒作之種種配合行為，事理上，不可能為甲
○○、乙○○、丙○○等人於各自為上開第一審審理中之前案或
第二審審理中之前案時所預見，自無本院七十年度台上字第六二
九六號判例所指「在一個預定犯罪計劃以內，出於主觀上始終同
一犯意之進行」之情形，況乙○○及丙○○二人自始即否認參與
本件犯行，足見彼等犯行，皆係另行起意為之，自分別與第一、
二審審理中之前案無連續犯關係。第一審不察，就上訴人等部分
，未就連續犯構成要件所稱概括犯意之具體內涵為審查，徒以丁
○○自稱係基於概括犯意之供述、犯罪時間、手法相近，即認有
連續犯之適用，而分別為免訴及不受理判決，尚有未洽。檢察官
上訴執以指摘第一審判決關於上訴人等部分不當，非無理由，自
應將該部分撤銷，並依刑事訴訟法第三百六十九條第一項但書規
定，發回第一審法院。已詳敘其所憑之理由，從形式上觀察，原
判決並無足以影響判決結果之違背法令之情形。丁○○上訴意旨
略以：依起訴書記載，伊均與乙○○、丙○○聯繫，並未與許宗
宏接洽，伊怎可能與許宗宏有炒股之犯意聯絡。且炒股若須公司
派配合，則公司將陷於人人自危之地步，而本件所以認為有炒作
之行為，係因發布不實利多消息所致。另伊係以炒作股票為常業
，基於炒作股票賺錢之概括犯意而為，並與丙○○計畫「開始合
作後，祇要是有機可乘的公司股票，都可以炒作」，而自九十二
年九月起至九十三年十一月止，以相同方式炒作合機等公司股票
，且連續犯之認定並非以於連續犯行之初即具特定犯罪之對象為
必要，是伊所為自屬連續犯之一部分。原判決認非連續犯，自有
違誤。甲○○上訴意旨略稱：原判決對於伊何以不能成立連續犯
及所辯何以不足採部分，並未於理由內說明其認定之理由，而伊
係基於概括犯意而為，且所為各案均手法相似，時間緊接，顯與
已起訴之「永兆」公司一案應成立連續犯，原判決認非連續犯，
亦有違誤。丙○○上訴意旨略以：伊自九十三年三月一日起至四
月十六日止，炒作亞智科技有限公司（下稱亞智公司）股票，經
本院以九十七年度台上字第六七一六號判決確定，主要是以亞智
公司炒股一案與永兆公司炒股一案具有連續犯之裁判上一罪關係
；捷力股票炒作一案就形式上而言，與亞智公司股票炒作一案大
致雷同，係出於一個預定計畫，且與永兆公司炒作股票一案時間
緊接，罪名相同，係基於概括犯意而為，原判決認無裁判上一罪
關係，即有違誤。乙○○上訴意旨則略稱：伊否認有炒作亞智及
捷力公司股票，且伊被訴自九十三年三月一日起至四月十六日止
，炒作亞智公司股票，經本院以九十七年度台上字第六七一六號
判決確定，主要是以亞智公司炒股一案與永兆公司炒股一案具有
連續犯之裁判上一罪關係；捷力股票炒作一案就形式上而言，與
亞智公司股票炒作一案大致雷同，係出於一個預定計畫，且與永
兆公司炒作股票一案時間緊接，罪名相同，係基於概括犯意而為
，原判決認無裁判上一罪關係，顯有違法云云。惟修正前刑法上
所謂之連續犯，係指行為人出於概括犯意，於一定之時間內，先
後多次實行犯罪構成要件相同之行為，乃予以一個刑罰評價，論
以一罪，而加重其刑。是修正前刑法所規定之連續犯以主觀方面
基於概括之犯意，客觀方面有各個獨立成罪之數行為為必要條件
，如先後數行為並非發動於概括之犯意，或以數個動作多方侵害
促成二個行為之結果者，均非所謂連續犯。而所稱之概括犯意，
必須其連續實行之數行為，均在其自始預定之一個犯罪計畫之內
，客觀上雖有次數可分，但主觀上則不外出於始終同一之犯意進
行，倘中途另有新的犯意產生，縱使所犯構成要件相同之罪名，
究非基於概括之犯意，而已逾越原定之犯罪計畫之外，其基於新
犯意產生之犯罪行為，即應數罪併罰，不能成立連續犯。查丁○
○於接受調查時已供稱：「九十三年十月初我與乙○○、丙○○
多次相約在台北市大安會館見面，乙○○與丙○○向我表示，他
們正與捷力公司洽商要炒作捷力股票，並表示捷力公司由營建股
改為電子股，營運將會轉虧為盈，且該支股票股本小，股價在八
元左右的低價，在有利多消息下很容易炒高股價，希望我能立即
進場配合炒高股價，配合會員開始吸收籌碼炒作，將讓我及會員
獲利。我因於九十三年三月間配合乙○○、丙○○炒高亞智股票
，獲取吳、陳交付一千二百萬元報酬，我就答應吳、陳二人進場
配合炒作」（見第二一一四號偵查卷(二)第三一一頁反面）；甲○
○亦供稱：「我只認識許宗宏，九十三年七、八月間我是透過復
華證券公司承銷部殷姓副總之介紹認識許宗宏，許宗宏表示因缺
乏資金，手中有五千張股票要出脫，因此委託我操盤賣出股票，
……許宗宏表示該五千張股票順利出脫取得資金後，再以該筆資
金用來拉抬股價，屆時獲利再來談利潤如何分配。……乙○○之
操盤手丙○○曾經向我表示，乙○○曾經介紹大陸之訂單給捷力
公司，並在捷力公司股價六元左右時進場，透過股市炒手丁○○
發布利多消息，向散戶喊進，一路將股價拉高，並轉手倒貨給散
戶，所以股價拉抬到將近十元之前，乙○○、許宗宏已大量出脫
手中股票」」（見第七四四號偵查卷(一)第一九二頁反面、第一九
四頁）；證人劉家賓亦證稱：「許宗宏曾向我表示，交給甲○○
操盤是為了拉抬捷力公司股價」等語（見調查站全一冊卷第八頁
），如果無誤，則乙○○、丙○○所以炒作捷力公司股票，係起
於該公司可能由營建股改為電子股之利多消息，經洽許宗宏同意
配合後，始找同丁○○參與炒股；而丁○○因之前夥同乙○○、
丙○○二人炒作亞智公司股票，獲利匪淺，始再次同意配合炒作
捷力公司股票；至甲○○則係透過介紹認識許宗宏後，受其之託
，始行炒作捷力公司股票。是彼等炒作捷力公司股票均非在自始
預定之犯罪計畫之內，而係另起之犯意，甚為明顯；況甲○○於
原審亦供稱：「因為原來的捷力公司董事長許宗宏本身要出脫他
的股票，透過他的朋友跟我認識，順便介紹劉家賓給我，因此才
有本案發生」等語（見原審卷(一)第一三０頁），俱見炒作捷力公
司股票並非在上訴人等原概括犯意之內，不能成立連續犯。原判
決理由五說明：上訴人等共同炒作捷力公司股票，不可能係於各
自為上開前案時所預見，自無「在一個預定犯罪計劃以內，出於
主觀上始終同一犯意之進行」之情形，況乙○○及丙○○二人自
始即否認參與本件犯行等語，而認上訴人等均係另行起意為之，
無從成立連續犯關係，應予分論併罰，於法要無違誤。按第二審
法院因第一審諭知管轄錯誤、免訴或不受理係不當而撤銷之者，
得以判決將該案件發回第一審法院，刑事訴訟法第三百六十九條
第一項但書定有明文。此項規定係因第一審諭知管轄錯誤、免訴
或不受理之判決，均屬程序上之判決，並未就該案件為實體上之
審判。故第二審法院若認第一審諭知管轄錯誤、免訴或不受理之
判決係不當而撤銷之者，得以判決將該案件發回第一審法院更為
審判，以維護當事人之審級利益。本件原判決以第一審判決認本
件與上訴人等前案確定判決或第一、二審審理中之前案有修正前
刑法連續犯之裁判上一罪關係為不當，因而撤銷第一審判決，形
式上並無違背法令之情形；且原判決係將本件發回第一審法院更
審，並未就檢察官所起訴之事實為實體調查及審理，則丁○○是
否與許宗宏有犯意聯絡、本件炒作捷力公司股票一案是否肇生於
公司發布不實利多消息所致，及乙○○有無炒作捷力公司股票等
情，即非屬原判決審究之範圍。上訴意旨並未依據卷內訴訟資料
具體指摘原判決撤銷第一審判決究竟如何違背法令，漫指本件已
為上開確定判決或第一、二審審理中之前案效力所及，應分別諭
知免訴或不受理云云，核與法律規定得為第三審上訴理由之違法
情形，均不相適合，應認其等上訴違背法律上之程式，予以駁回
。
據上論結，應依刑事訴訟法第三百九十五條前段，判決如主文。
中    華    民    國  九十九  年    二    月    四    日
                      最高法院刑事第二庭
                          審判長法官  莊  登  照
                                法官  陳  世  淙
                                法官  徐  昌  錦
                                法官  許  錦  印
                                法官  蔡  名  曜
本件正本證明與原本無異
                                      書  記  官
中    華    民    國  九十九  年    二    月    九    日
                                                      V

司法院資訊處製作；財團法人民間司法改革基金會備份。
